臺北高等行政法院判決　　　　　　　　　　　　　　　九十年度訴字第五一二四號
　　　　　　　　　　　　　　　.
　　原　　　告　力長企業股份有限公司
　　代　表　人　甲○○
　　訴訟代理人　伍尚文（會計師）
　　被　　　告　財政部台北市國稅局
　　代　表　人　張盛和（局長）
　　訴訟代理人　乙○○
右當事人間因營利事業所得稅事件，原告不服財政部中華民國九十年七月十七日台財
訴字第○九○○○○六一五三號訴願決定，提起行政訴訟，本院判決如左：
　　主  文
原告之訴駁回。
訴訟費用由原告負擔。
　　事  實
一、事實概要：原告民國八十七年度營利事業所得稅結算申報，原列報投資損失新台
    幣（下同）四三、五一○、八○○元，被告初查以該投資損失應以淨值法計算，
    乃核定投資損失為八、六七四、二一三元。原告不服，申請復查結果未獲變更，
    提起訴願，亦遭決定駁回，遂提起行政訴訟。
二、兩造聲明：
　(一)原告聲明：訴願決定及原處分均撤銷。
　(二)被告聲明：駁回原告之訴。
三、兩造之爭點：本件原告之投資損失應如何計算？
  (一)原告主張之理由：
    1.按「營利事業之會計事項，應參照商業會計法及財務會計準則公報等據實記載
      ，產生其財務報表。至辦理所得稅結算申報或核課所得稅時，其帳載事項與‧
      ‧‧本準則暨有關法令之規定未符者，均應於申報書內自行調整之。」為營利
      查核準則（下稱查核準則）第二條第三項所明定。又「投資於非公開市場交易
      之股權，或有第十八段情形，採成本法評價者，如有證據顯示投資之價值確已
      減損，且回復之希望甚小時，應承認其損失，並以承認損失後之該投資帳面價
      值作為新成本。」為財務會計準則公報第五號「長期股權投資會計處理準則」
      第二十六段所規定。查財務會計準則公報及商業會計法暨商業會計處理準則對
      投資損失之計算並無規定，因此依第五號公報第二十六段規定投資價值確已減
      損且回復之希望甚小時，應承認其損失。蓋減資係以減少股本方式來彌補虧損
      ，減資後股數及累積虧損將同額減少，目的為「將現有權益成數減少，作個了
      結沖銷已累積之虧損」。由於股數及虧損減少，相對地剩餘股份每股淨值反比
      例增加，倘若係將全部虧損彌補，剩餘股數每股淨值將回到面額，代表以剩餘
      股份重新開始之意，倘有新股東加入，由於新舊股東股份可享之權利乃不可劃
      分，而股份又不能折價發行，若依面額發行，則新股東一投資即需負擔原股東
      之累積虧損，因此必需先減除資本來彌補虧損，使新股份與舊股份之起始價值
      能相同，以使新股東願意加入投資，故已減資銷除之股份即不能再主張該股份
      之股東權益，即如前述財務公報所述「價值確已減損」，應認列投資損失。既
      減少之股份已不能主張其權益，即應以減少之股數比例佔原投資股數之比例乘
      以原成本計算投資損失，以符實際。
    2.本件投資損失係被投資公司以減資彌補虧損，並取有主管機關核淮文，其損失
      屬已實現損失，被告對此並無爭議。成本之計算依所得稅法第六十三條規定：
      「‧‧‧長期投資，其出資額未及過半數者，以其成本為估價標準。」係採加
      權平均法，而「投資損失」應係由原始成本減除減資所取回之金額，因被投資
      公司以減資彌補虧損，因此可收回之投資金額為零，投資損失即為原投資成本
      ，其計算如附表。以棟信企業股份有限公司（下稱棟信公司）為例說明何以應
      以減少之股份比例佔原投資成本之比例計算投資損失，原持有股數因減資彌補
      虧損由三、○○○、○○○股減為一、五三○、○○○股，經其它股東認購增
      資股後，持股比例由百分之三十經減資百分之四十九，再增資後降為百分之十
      五‧一五，原告所持有對棟信公司之權益減少比例來看，即證實投資損失應以
      減資比例乘以原成本。【計算式：49,400,000×49﹪=24,206,000】又依財政
      部六十七年十一月二十五日台財稅第三七八三五號函說明三可知，本案因減資
      所減少之股份即為所折減之出資額，依購入成本就減資股份佔投資股份之比例
      認列投資損失，與該函釋之規定亦無不合，因此被告依查核準則第二條規定於
      結算申報時並無需作自行調整。
    3.查所得稅法等法對投資損失之計算並未有任何規定，自應依一般公認會計原則
      處理，被告以被投資公司係一股份有限公司，股份投資成本係按投資股數乘以
      每股單價計算，故被投資公司減資時，股份投資有無損失應由投資時淨值總額
      （投資股數乘每股淨值）與減資時淨值總額（投資股數乘每股淨值）比較決定
      ，若按被告此一方式作調整，如投資決策失當，高估被投資公司淨值或發展潛
      力時，以較高價格買入之成本仍保留於帳上，而事實上此部分成本已無價值，
      造成財務報表錯誤表達，其計算方式違反一般公認會計原則，倘係稅法規定之
      帳外調整，查一般公認會計原則、商業會計法、所得稅法及相關法規與九十年
      版所得稅法令彙編均無規定，被告之主張違反「租稅法定主義」。
    4.被告稱八十九年訴字第六八八號判決，係對投資被投資公司握有百分之五十以
      上之股權時對認列投資損失所應規範之案例，查原告本期所認投資損失，於被
      投資公司減資時之持股比率分別為棟信公司百分之三十、程星公司百分之○．
      一、連恒公司百分之二十二及佩亞公司百分之二均未達被投資公司股份總額百
      分之五十。
    5.依被告所述，原告所投資四家公司，顯與一般常態投資有違，惟非常態投資損
      失之例應為購入股票後被投資公司短期之內先增資再減資者。本案投資棟信公
      司分別在八十五及八十六年度投資，至八十七年度始辦理減資，而投資程星公
      司係程星公司八十三年度設立時即投資，至八十七年度始辦理減資，投資佩亞
      公司係於八十五年三月，而減資係在八十七年度，上述投資原告由投資至被投
      資公司減資均經過一個以上會計年度，與被告所附附件一之規定於購入後短期
      之內先增資再減資之情況不同，而投資連恒企業分別於八十五年及八十七年四
      月投資，並於八十七年十一月減資，有被告所述購入股票後被投資公司短期之
      內先增資再減資者之情況，但亦不因此即就被告本年度全部投資損失予以依非
      常態交易認定。倘原告所認列之投資損失非屬非常態交易，則其計算方式依被
      告附件一所述其計算方式與原告相同。
    6.原告本年度申報課稅所得額負二三六、四三三、○四六元，經被告核定調整投
      資損失後課稅所得額仍為負二○一、五九六、四五九元，因此原告本年度就算
      未發生投資損失，已有鉅額虧損，倘再利用非常態交易以增加虧損，亦違反常
      理。且轉投資程星公司一項，係於八十三年度程星公司設立時即投資，其金額
      僅有十萬元，申報投資損失六萬餘元，被告認定為非常規交易，顯然失當。
    7.就原告申報投資損失與被告核定之投資損失金額列示如下：
    ┌──────┬───────┬───────────┬──────┐
    │被投資公司  │ 申報投資損失 │ 核定投資損失（利益） │差異數      │
    ├──────┼───────┼───────────┼──────┤
    │ 棟信企業   │ 24,206,000   │   11,410,630         │ 12,795,370 │
    ├──────┼───────┼───────────┼──────┤
    │ 程星企業   │     66,000   │        56,365        │      9,635 │
    ├──────┼───────┼───────────┼──────┤
    │ 連恒企業   │ 17,782,800   │   (3,552,245)        │ 21,335,045 │
    ├──────┼───────┼───────────┼──────┤
    │ 佩亞企業   │  1,456,000   │       759,463        │    696,537 │
    ├──────┼───────┼───────────┼──────┤
    │ 合    計   │ 43,510,800   │     8,674,213        │ 34,836,587 │
    └──────┴───────┴───────────┴──────┘
      被告核定轉投資連恒公司之減資所造成之投資損失居然反為投資利益三、五五
      二、二四五元，除被投資公司減資不可能產生投資利益外，亦違反所得稅未實
      現投資利益不課稅之規定，且按被告所述減資時之淨值較投資時之淨值為大則
      損失不予認定，亦表示至多僅產生投資損失為零，而不應產生投資利益情況。
　(二)被告主張之理由：
    1.營利事業投資被投資公司握有百分之五十以上之股權，藉增資、減資刻意製造
      轉投資損失，應按被投資公司投資日之淨值與減資日之淨值為估價標準，據以
      核算其投資損失，前經本院八十九年訴字第六八八號判決在案，合先陳明。
    2.原告八十七年度營利事業所得稅結算申報，原列報投資損失四三、五一○、八
      ○○元，係投資棟信、程星、連恒、佩亞等四家企業股份有限公司（下稱棟信
      、程星、連恒、佩亞公司），於八十七年度辦理減資，依減資股數認列損失，
      被告初查以該投資損失，應以淨值法計算為八、六七四、二一三元。計算式如
      下：
    　原始投資成本-原始投資成本×減資時淨值總額（股數×每股淨值）＼投資時
      淨值總額（股數×每股淨值）=投資損失
      棟信公司：49,400,000-49,400,000× (3,000,000×@5.25735/1,000,000×
                @10+2,000,000×@5.2547)=49,400,000-37,989,370=11,410,630
      程星公司：100,000-100,000 × (10,000×@4.3635/10,000,×10)=56,365
      連恒公司： 42,340,000-42,340,000× (2,200,000×@6.5622/200,000×
                @6.3093 +2,000,000×@6.0288)=-3,552,245‧‧‧投資收益
      佩亞公司：2,800,000-2,800,000×(200,000×@6.9080/200,000×@9.4791)
                =759,463
               11,410,630+56,365+759,463-3,552,245=8,674,213‧‧‧投資損失
      原告不服，申經被告復查決定以，經查被投資公司係一股份有限公司，股份投
      資成本係按投資股數乘以每股單價計算，故被投資公司減資時，股份投資有無
      損失應由投資時淨值總額（投資股數乘每股淨值）與減資時淨值總額（投資股
      數乘每股淨值）比較決定，尚非單純依持股數減少比例而定。是本案經依原告
      轉投資棟信等四家公司之投資日與減資日之淨值重為計算，轉投資損失為八、
      六七四、二一三元，尚無不合。訴願決定，核無不妥乃遞予維持。
    3.依財務會計準則委員會公佈之財務會計準則公報第五號：「長期投資會計處理
      準則」規定，長期股權投資佔被投資公司普通股權百分之二十以上應採用權益
      法評價。經查：（一）原告於棟信公司設立時投資當時每股資本淨值面額每股
      十元投資一、○○○、○○○股持股比例10％，嗣八十六年十二月二十二日棟
      信公司股票每股淨額五、二五四、七一三元，原告再以每股一九．七元認購增
      資股票二、○○○、○○○股（持股比例20％），棟信公司旋於次年十一月辦
      理減資時，每股淨額為五．二七五元，原告因減資致減少股數計一、四七○、
      ○○○股（減資百分之四十九）。查棟信公司之累積虧損係於原告認購該增資
      股票前所發生，非屬原告投資後所發生之損失。原告於八十六年十二月三十一
      日棟信公司增資時，明知該公司已有鉅額虧損，仍以高於淨值三．七四九倍認
      購，顯違常情。復因棟信公司旋於十一個月後辦理減資，致原告發生鉅額投資
      損失。（二）原告八十五年三月投資連恒公司，當時每股淨值六．三○九元，
      原告以面額每股十三．七元投資該公司二、○○○、○○○股，嗣八十七年四
      月二十七日連恒公司每股淨額六．○二八八元，原告再以面額每股一九．八元
      認購增資股票二、○○○、○○○股（持股比率百分之二十），連恒公司隨即
      於八十七年十一月十四日辦理減資，每股淨額為六．五六二二元，原告因減資
      致減少股數九二四、○○○股（減資百分之四十二）連恒公司八十四年累積虧
      損三七、三九七、九一○元，八十六年累積虧損達四二、九三四、五四五元；
      是連恒公司之累積虧損為原告投資前所發生，非屬投資後所發生之損失。又八
      十五年三月及八十七年四月連恒公司辦理增資，原告明知該公司已鉅額虧損，
      仍以高於淨值二．一七及三．二八四倍認購，連恒公司旋於八十七年十一月辦
      理減資，致造成原告之鉅額投資損失。（三）程星公司八十三年設立時投資資
      本每股淨值十元，原告以每股十元投資一○、○○○股，於八十七年辦理減資
      每股淨額為四．三六三五元，原告因減資致減少股數六、六○○股（減資百分
      之六十六）致發生鉅額虧損。（四）原告於八十五年三月二十七日投資佩亞公
      司，當時每股淨值九．四七九元，原告再以面額每股十四元，投資該公司二○
      ○、○○○股，而且該公司當時未實現跌價損失高達一○、三六六、一四二元
      ，旋即八十七年十一月十四日辦理減資，每股淨值為六．九○八元，原告因減
      資減少股數一○四、○○○股（減資百分之五十二），致發生鉅額虧損。
    4.原告所投資上述四家公司，顯與一般常態投資有違，核與被告通案核定非常態
      投資損失之計算公式，並無不合。且被投資公司均為原告之關係企業，被告以
      其交易過程，有製造投資損失之嫌。依實質課稅原則，原告原出資額固已折減
      ，被告按原告投資日之淨值與投資後辦理減資日之淨值為估價標準，並據以核
      算其投資損失，洵屬有據。
　　理  由
一、按「投資損失：一、投資損失應以實現者為限，其所投資之事業發生虧損，而原
    出資額並未折減者，不予認定。．．．三、因被投資事業減資而發生投資損失，
    其需經主管機關核准者，以主管機關核准後股東會議減資之基準日為準，其無需
    經主管機關核准者，以股東會議決議減資之基準日為準。」為查核準則第九十九
    條第一款、第三款所明定。
二、原告八十七年度營利事業所得稅結算申報，原列報投資損失四三、五一○、八○
    ○元，被告初查以該投資損失應以淨值法計算，核定投資損失為八、六七四、二
    一三元，原告不服，循序提起行政訴訟，而兩造就本件相關事實部分均無爭執，
    爭點所在僅為原告之投資損失應如何計算。經查所得稅法及相關法令對於投資損
    失如何計算並無明文，則被告以依卷附原告八十六、八十七年度營利事業投資人
    明細及分配盈餘表影本顯示，其投資棟信、程星、連恒、佩亞等四公司之股權，
    均已超過該被投資公司股權百分之二十，且各該公司負責人均為二親等以內者相
    互投資，對被投資公司具有影響力及控制能力，參照財團法人中華民國會計研究
    發展基金會公布之財務會計準則公報第五號「長期股權投資會計處理準則」貳、
    說明：「．．6.投資公司持有被投資公司普通股股權百分之二十以上者，通常對
    被投資公司之經營、理財及股利政策具有重大影響力。．．．11.當投資公司對被
    投資公司具有控制能力，或具有重大影響力時，採用權益法評價，較能允當表達
    投資實況。13.在採用權益法時，因為投資公司對被投資公司具有重大影響力，甚
    至控制能力，故應視為單一經濟個體，其相互間交易之未實現損益應予消除。」
    及第六號「關係人交易之揭露」貳、說明：「2.凡企業與其他個體（含機構與個
    人）之間，若一方對於他方具有控制能力或在經營、理財政策上具有重大影響力
    者，該雙方即互為關係人；受同一個人或企業控制之各企業，亦互為關係人。具
    有下列情形之一者，通常即為企業之關係人：．．．(三)公司董事長或總經理與他
    公司之董事長或總經理為同一人或具有配偶或二等親以內關係之他公司。」，就
    原告之投資損失採權益法（即淨值法）為計算，於法並無不合，亦不生違反租稅
    法定主義之問題。原告雖主張其因被投資公司減資發生損失，應以減少之股數比
    例佔原投資股數之比例乘以原成本計算投資損失云云。惟行政訴訟撤銷訴訟以行
    政處分之違法為要件，被告前述計算投資損失方式既有所據，亦無逾越權限或濫
    用權力之情形，自難指為違法，原告主張即無可採。從而原處分及訴願決定均無
    違誤，原告仍執前詞聲請撤銷，為無理由，應予駁回。
三、兩造其餘陳述於判決結果不生影響，無庸一一論列，併予敘明。
四、據上論結，本件原告之訴為無理由，爰依行政訴訟法第九十八條第三項前段，判
    決如主文。
中　　華　　民　　國　　九十一　　　年　　　八　　　　月　　二十一　　　日
                 臺 北 高 等 行 政 法 院   第 四 庭
                                審 判 長 法  官　鄭 忠 仁
                                         法  官　林 育 如
                                         法  官　楊 莉 莉
右為正本係照原本作成。
如不服本判決，應於送達後二十日內，向本院提出上訴狀並表明上訴理由，如於本判
決宣示後送達前提起上訴者，應於判決送達後二十日內補提上訴理由書（須按他造人
數附繕本）。
中　　華　　民　　國　　九十一　　　年　　　八　　　　月　　二十一　　　日
            　　　　　 　　　    　      書記官  黃 舜 民
